【裁判字號】    96,訴,8709
【裁判日期】    970430
【裁判案由】    拆屋還地
【裁判全文】
臺灣臺北地方法院民事判決              96年度訴字第8709號
原      告  乙○○
            己○○
訴訟代理人  楊華興律師
            吳玲華律師
被      告  丁○○
            丙○○
            甲○○
兼上1人
訴訟代理人  戊○○
上列當事人間拆屋還地事件，本院於九十七年四月二十二日言詞
辯論終結，判決如下：
    主  文
被告丁○○應將坐落臺北縣新店市○○段溪洲小段78-9地號土地
上，門牌號碼為臺北縣新店市○○路54號之房屋及附屬建物拆除
後，返還如附件複丈成果圖所示編號B 之土地（面積為58平方公
尺）予原告及全體共有人。
被告丙○○應將坐落臺北縣新店市○○段溪洲小段78-9地號土地
上，門牌號碼為臺北縣新店市○○路52號之房屋及附屬建物拆除
後，返還如附件複丈成果圖所示編號Ａ之土地（面積為50平方公
尺）予原告及全體共有人。
被告戊○○、甲○○應自坐落臺北縣新店市○○段溪洲小段78-9
地號土地如附件複丈成果圖所示編號Ａ之土地（面積50平方公尺
），門牌號碼為臺北縣新店市○○路52號之房屋及附屬建物遷出
。
訴訟費用由被告負擔。
本判決於原告以新台幣肆拾參萬陸仟元供擔保後，得假執行。
    事實及理由
壹、程序部分：
一、按請求之基礎事實同一或不甚礙被告之防禦及訴訟之終結者
    ，得於訴狀送達後將原訴變更或追加他訴；被告於訴之變更
    或追加無異議，而為本案之言詞辯論者，視為同意變更或追
    加；民事訴訟法第255 條第1 項第2 款、第7 款、第2 項定
    有明文。本件原告原起訴請求：被告王傳應將坐落在臺北縣
    新店市○○段溪州小段78-9地號土地上如附圖所示50平方公
    尺（門牌號碼：台北縣新店市○○路52號）房屋及附屬建物
    拆除，並將上開土地返還原告及其他共有人。惟於本案審理
    中查知被告王傳之弟丙○○方為系爭房屋之所有權人，乃於
    民國97年3 月5 日追加丙○○為被告，並追加及變更聲明為
    ：(一)被告丙○○應將坐落在臺北縣新店市○○段溪州小段78
    -9地號土地上如附圖一所示50平方公尺（門牌號碼：台北縣
    新店市○○路52號）房屋及附屬建物拆除，並將上開土地返
    還原告及其他共有人。(二)被告王傳應自坐落在臺北縣新店市
    ○○段溪州小段78-9地號土地如附圖一所示50平方公尺上（
    門牌號碼：台北縣新店市○○路52號）房屋及附屬建物遷出
    。嗣因被告王傳於訴訟繫屬後死亡，原告追加被告王傳之配
    偶戊○○、及其子甲○○為被告，併變更聲明為：被告戊○○、甲○○應自坐落臺北縣新店市○○段溪州小段78-9 地
    號土地如附圖一所示50平方公尺（門牌號碼：台北縣新店市
    ○○路52號）房屋及附屬建物遷出。而原告起訴請求被告返
    還系爭土地，乃係為回復原告所有權未被侵害之狀態，丙○○為上開房屋之所有權人，追加被告等人之侵害行為造成原
    告所有權被侵害之狀態核屬一致，屬於基礎事實同一之情形
    ，且不甚礙被告之防禦及訴訟之終結，合於民事訴訟法第25
    5 條之規定，應予准許。
貳、實體部分：
一、原告起訴主張：緣坐落於台北縣新店市○○段溪州小段78-9
    地號土地為原告與他人所共有，其上有被告丁○○、丙○○
    所有，未經原告同意而擅自興建之違章建築，即台北縣新店
    市○○路52、54號房屋，並由被告丁○○及追加被告戊○○
    、甲○○分別占有使用中。被告無權占有使用系爭土地，經
    原告發函要求被告搬遷，返還土地與原告及其他共有人全體
    未果。為此，爰依民法第767 條、第821 條之規定，提起本
    件訴訟等語。並聲明：(一)被告丁○○應將坐落在臺北縣新店
    市○○段溪州小段78-9地號土地上如附圖所示58平方公尺（
    門牌號碼：台北縣新店市○○路54號）房屋及附屬建物拆除
    ，並將上開土地返還原告及其他共有人。(二)被告丙○○應將
    坐落在臺北縣新店市○○段溪州小段78-9地號土地上如附圖
    所示50平方公尺（門牌號碼：台北縣新店市○○路52號）房
    屋及附屬建物拆除，並將上開土地返還原告及其他共有人。
    (三)被告戊○○、甲○○應自坐落臺北縣新店市○○段溪州小
    段78 -9 地號土地如附圖一所示50平方公尺（門牌號碼台北
    縣溪州路52號）房屋及附屬建物遷出。(四)前三項聲明請准原
    告供擔保為假執行。
二、被告答辯以：
  (一)被告丁○○、丙○○均答辯以：系爭台北縣新店市○○路52
    號及54號房屋均為50年間所建造，上開建物坐落於台北縣新
    店市○○段溪州小段78-11 地號土地，並未占用原告之土地
    。縱有占用原告所有之系爭78-9地號土地，亦已歷時40餘年
    ，原告自幼在台北縣新店市溪洲里長大，對於建築系爭房屋
    之事亦知之甚詳，且上開房屋於87年及92年初曾經整修重建
    ，原告亦未表示異議，則依大法官會議釋字第291 號解釋及
    民法時效取得地上權之相關規定，被告於系爭土地上逾20年
    之其間，和平、公然、繼續占有他人之不動產，應已時效取
    得該土地之地上權等語，茲為抗辯。
  (二)被告戊○○、王欲源則答辯以：渠等不同意自系爭52號房屋
    遷出等語置辯。
    並均聲明：請求駁回原告之訴。
三、查系爭土地係原告與其他共有人所共有之土地，而台北縣新
    店市○○路52號、及54號房屋分別為被告丙○○、丁○○所
    有，系爭52號房屋現由被告戊○○、甲○○占有使用中等情
    ，為兩造所不爭執，復有系爭土地登記謄本、門牌證明書、
    建築改良物贈與所有權移轉契約書、房屋稅籍證明書在卷可
    參（分見本院卷第8 頁、29至30頁、41頁、75頁），堪信為
    真實。
四、原告本於所有物返還請求權，請求被告拆屋返地及遷讓房屋
    ，然為被告所否認，並以上開情詞置辯。茲本件兩造爭點厥
    為：(一)被告丙○○、丁○○所有之系爭房屋是否占用原告之
    土地？(二)被告是否有正當權源使用系爭土地？茲分項析述如
    后：
  (一)查被告丙○○、丁○○所有之系爭台北縣新店市○○路52號
    及54號建物占用系爭土地面積如附圖所示Ａ、Ｂ部分、面積
    各為50、及58平方公尺等情，業經本院至現場履勘屬實，製
    有勘驗筆錄及台北縣新店地政事務所製作之土地複丈成果圖
    附卷可稽（見本院卷第54頁至第57頁），堪信為真實，被告
    2 人辯稱：系爭房屋並未占用原告之土地，而係坐落於同段
    78-11 地號之土地上云云，洵非可採。
  (二)次按土地占有人因時效而取得地上權登記請求權者，向該管
    地政機關聲請為地上權登記，如經地政機關受理，受訴法院
    固應就占有人是否具備取得地上權之要件，為實體上之裁判
    ，惟此之向該管地政機關為地上權登記之聲請，限於土地所
    有人對占有人提起拆屋還地訴訟前為之，蓋因時效而取得地
    上權登記請求權者，不過有此請求權而已，在未登記為地上
    權人以前，仍不得據以對抗土地所有人而認其非無權占有。
    土地所有人本於所有權主張占有人無權占有土地，對占有人
    起訴而為請求後，占有人始向地政機關為地上權登記之聲請
    ，若認法院仍必須就占有人是否具備取得地上權之要件，為
    實體上之調查審認，將導致占有人於訴訟中利用向地政機關
    為地上權登記之聲請手段，阻撓及拖延訴訟之進行，影響土
    地所有人之權益，自非可取（最高法院88年度台聲字第203
    號判決意旨參照）。查被告姚俊騰在本件訴訟之前並未向地
    政機關為地上權之登記，而係遲至97年2 月12日始向台北縣
    新店地政事務所申請登記乙節，業據被告丁○○於本院審理
    時陳明在卷（見本院卷第122 頁反面），且有登記案件收據
    1 紙附卷為憑（見同卷第71頁），被告丙○○則並未舉證證
    明其於原告提起訴訟前已向地政機關申請為地上權之登記，
    揆諸前揭說明，渠等遲至本件拆屋還地訴訟中始以時效取得
    地上權為抗辯事由，自於法無據。
  (三)未按所有人對於無權占有或侵奪其所有物者，得請求返還之
    。對於妨害其所有權者，得請求除去之。有妨害其所有權之
    虞者，得請求防止之，民法第767 條定有明文。查原告係系
    爭土地之所有權人，被告丙○○、丁○○所有之系爭房屋，
    無權占用原告之土地，且被告戊○○、甲○○亦不爭執現占
    有使用系爭新店市○○路52號房屋，則原告本於所有物返還
    請求權，訴請被告丙○○、丁○○應將坐落系爭土地如附圖
    所示Ａ、Ｂ部分、面積50及58平方公尺建物拆除，並將該部
    分土地返還原告及全體共有人；及請求被告戊○○、甲○○
    應自系爭土地如附件複丈成果圖所示編號Ａ之土地（面積50
    平方公尺），門牌號碼為臺北縣新店市○○路52號之房屋及
    附屬建物遷出，為有理由，應予准許。
五、綜上所述，被告並未能舉證證明有何占用系爭土地之合法權
    源，則原告本於所有物返還請求權，訴請被告丙○○、丁○○應將坐落系爭土地如附圖所示Ａ、Ｂ部分、面積50及58平
    方公尺建物拆除，並將該部分土地返還原告及全體共有人；
    及請求被告戊○○、甲○○應自坐落臺北縣新店市○○段溪
    洲小段78-9地號土地如附件複丈成果圖所示編號Ａ之土地（
    面積50平方公尺），門牌號碼為臺北縣新店市○○路52 號
    之房屋及附屬建物遷出，為有理由，應予准許。
六、本判決原告陳明願供擔保聲請宣告假執行，核無不合，爰酌
    定相當之擔保金額，予以准許。
七、本件事證已臻明確，兩造其餘攻擊防禦方法及證據，經本院
    斟酌後，認均不足以影響本判決之結果，自無逐一詳予論駁
    之必要，併此敘明。
八、訴訟費用負擔之依據：民事訴訟法第78條。
中    華    民    國    97    年    4     月    30    日
                  民事第五庭    法  官  吳佳薇
如對本判決上訴，須於判決送達後20日內向本院提出上訴狀
以上正本係照原本作成。
中    華    民    國    97    年    4     月    30    日
                                書記官  許博為


司法院資訊處製作；財團法人民間司法改革基金會備份。
